【裁判字號】    88,訴,209
【裁判日期】    890304
【裁判案由】    
【裁判全文】
臺灣臺東地方法院民事判決  八十八年度訴字第二○九號
    原      告  礐興企業股份有限公司
    法定代理人  乙○○
    訴訟代理人  李百峰律師
    被      告  利嘉營造有限公司
    法定代理人  甲○○
    訴訟代理人  李泰宏律師
右當事人間給付貨款等事件，本院判決如左：
    主    文
原告之訴及假執行之聲請均駁回。
訴訟費用由原告負擔。
    事    實
甲、原告方面：
  一、聲明：
（一）被告公司應給付原告新台幣  (下同)壹佰零參萬玖仟伍佰元，及自起訴狀繕本
      送達翌日起至清償日止按週年利率百分之五計算之利息。
（二）訴訟費用由被告負擔。
（三）就第一項聲明部分，願供擔保請准宣告假執行。
  二、陳述：
（一）緣被告利嘉營造有限公司為施作其向台東縣政府所承包之北太麻里區灌溉蓄水
      池工程及北里南線（五）農路改善工程，於民國（下同）八十八年五月間起至
      同年七月間，陸續向原告訂購混凝土，原告均依約交付，價款合計一百零三萬
      九千五百元，並經其工地主任廖進財簽認，詎被告竟遲不支付價金，屢經催促
      清償，均未獲置理。按代理人於代理權限內，以本人名義所為之意思表示，直
      接對本人發生效力，民法第一百六十九條定有明文。查：廖進財其人既係被告
      公司系爭工程之常駐工地負責人，足見廖進財其人自屬該被告之代理人無訛，
      被告利嘉營造有限公司為施作該二項工程，而由廖進財代理向原告訂購混凝土
      並予簽認，於法自應直接對被告利嘉營造有限公司發生效力。
（二）退步言之，被告公司以原告交付之混凝土完成前開工程，而受有可向台東縣政
      府請領本件工程款之利益，原告亦得主張依不當得利之法律關係，請求該被告
      返還其所受之利益即相當於系爭貨款之金額。而原告於首次言詞辯論期日後，
      迅即追加主張併依不當得利法律關係請求給付，亦應無礙該被告防禦及訴訟終
      結，併予陳明。
（三）對被告抗辯之陳述：廖進財其人係被告公司就系爭工程之工地負責人，足見其
      人自屬被告之代理人無訛，被告公司為施作系爭工程，而由廖進財代理向原告
      訂購混凝土並予簽認，於法自應直接對被告利嘉營造有限公司發生效力。況且
      被告利嘉營造有限公司亦應無從否認原告所交付之混凝土確係施用於前揭二項
      工程，則其否認與原告間有契約關係存在云云，無非係諉卸之詞，顯無可採。
  三、證據：提出單據、民事裁定、執行命令、異議狀、營造業承攬土木工程開工報
      告表為證。
乙、被告方面：
  一、聲明：如主文所示。
  二、陳述：
（一）按「債權債務之主體以締結契約之當事人為準，故凡以自己名義結約為債務之
      負擔者，無論其實際享用債權金額之人為何人，當然應由締結契約之當事人負
      歸償之責。」（最高法院十八年上字第一四二二號判例），本件依原告所提證
      物估價單一張之抬頭，係以廖進財個人為買受人，簽名人亦為廖進財，依前開
      判解原告應向廖某請求，始為適法，被告與原告既不相識，又無契約關係存在
      ，自不負給付之責任。被告與原告間實無買賣關係存在，合先辯明。
（二）又依原告與廖進財所立承諾書，明白記載「由於本人私人因素（廖進財），因
      故無法完成上述工程之完工」，此一承諾書係原告之手筆，俱見原告早已知道
      系爭工程係廖進財私人所營造甚明，如此何有代理被告可言？況所謂工地負責
      人，乃係應甲方（業主）之要求，因而約定由乙方（承作人）派員在工地現場
      負責與甲方聯繫，督率施工、管理員工器材，其職權僅此而已，且其法效亦僅
      存在於甲、乙雙方之中，並不及於第三人，更無對外採買之職權，原告率指廖
      財有對外代理採買之職權，自有誤會，更無表現代理之問題存在，併此辯明。
  三、證據：提出承諾書為證。
丙、本院依聲請調閱台灣台東地方法院檢察署八十八年度偵字第二四０一號偵查卷。
    理      由
一、按訴狀送達後，原告不得將原訴變更或追加他訴，民事訴訟法第二百五十五條第
    一項前段定有明文，惟同條但書另列舉七款例外准許變更或追加之情形。本件原
    告起訴請求貨款，嗣追加返還不當得利，其請求之基礎事實顯非同一，並未經被
    告同意，且影響訴訟之進行與被告之防禦，不符該條但書所列舉之七款事由，依
    前開法條說明，應不准其追加，此部分本院已另以裁定駁回之，合先說明。
二、原告主張被告公司為施作其向台東縣政府所承包之北太麻里區灌溉蓄水池工程及
    北里南線（五）農路改善工程，並授權其工地負責人廖進財陸續向原告訂購混凝
    土，原告均依約交付，價款合計一百零三萬九千五百元，並經其工地負責人廖進
    財簽認，詎被告竟遲不支付價金，廖進財既為被告公司之工地負責人，其對外所
    為法律行為，被告仍須依民法第一百六十九條規定負表見代理之責任等語；被告
    則以廖進財非其代理人，且廖進財與原告所成立之之買賣關係，係其個人行為，
    與被告無涉等語置辯。
二、按由自己之行為表示以代理權授與他人，或知他人表示為其代理人而不為反對之
    表示者，對於該第三人應負授權人之責任，民法第一百六十九條前段定有明文。
    故本件之爭點在於被告有無以自己之行為表示以代理權授與廖進財，或知廖進財
    表示為其代理人而不為反對之表示，茲分述如下。
三、原告主張被告向台東縣政府承攬系爭工程，廖進財係其工地負責人，廖進財向原
    告訂購混凝土之事實，業據其提出營造承攬土木開工報告書影本為證，且為被告
    所不爭執，應可信為真實。惟當事人主張有利於己之事實者，就其事實有舉證之
    責任，民事訴訟法第二百七十七條定有明文。原告主張廖進財係被告代理人乙節
    ，既為被告所否認，原告自應依前揭規定，舉證以實其說。原告就此提出營造業
    承攬土木工程開工報告表影本二紙為證，其上記載廖進財為系爭工程之工地負責
    人；然查，廖進財雖係被告之工地負責人，但「工地負責人」僅為職務之名稱，
    不得以此即認被告已授權廖進財以被告名義與原告為法律行為。準此，原告此部
    分之主張，不足可採。
四、又按營造業之專任工程人員，負承攬工程之施工責任，並應於開工、竣工報告單
    及申請查驗單上簽名並蓋章，營造業管理規則第十九條定有明文。工地負責人為
    營造業之專任工程人員，其職責係指揮監督工程之進行，並處理工地所發生之突
    發事件，除非有特別授權，應不及於原料之採買、工人之僱佣等事項（因該事項
    涉及工程之盈虧，理應由經營者決定），否則，一旦設有「工地負責人」一職，
    「工地負責人」就該工程相關事宜對外所為法律行為，均令承攬工程之人負授權
    人之責任，將使其陷於無法預測之風險，如此一來，有失公平。又依常理而論，
    「工地負責人」之工作性質及範圍，應為一般人所知悉，尚難認有足以使人誤認
    「工地負責人」有代理本人為法律行為之事實之存在。準此本件廖進財雖係被告
    之工地負責人，然仍與民法第一百六十九條所謂「由自己之行為表示以代理權授
    與他人」有間。此外，原告亦未舉出被告有如何知廖進財表示為代理人而不為反
    對之表示等之事證，況原告提出廖進財簽立之承諾書亦記載「由於本人（即廖進
    財）私人因素，因故無法完成上述工程之完工」等語，顯見廖進財亦自承其係以
    自己名義與原告為法律行為，況且，原告所提購貨之簽認單，其抬頭及簽收人均
    係廖進財，從而，原告當初為法律行為之相對人應係廖進財無訛。
五、綜上所述，原告既無證明被告應負授權人之責任，而與其訂購混凝土之人又係廖
    進財而非被告，則原告請求被告給付如訴之聲明之貨款及利息，即無理由，應予
    駁回；原告受敗訴判決，其假執行之聲請即失所依據，應併予駁回。
六、據上論結，原告之訴為無理由，依民事訴訟法第七十八條判決如主文。
中      華      民      國    八十九    年      三      月      四      日
                                    臺灣臺東地方院法院民事庭
~B法      官  齊  潔
右為正本係照原本作成
如對本判決上訴須於判決送達後廿日內向本院提出上訴狀。(須附繕本)
「切勿逕送上級法院」。
中      華      民      國    八十九    年      三      月      十七    日
~B法院書記官  李學華


司法院資訊處製作；財團法人民間司法改革基金會備份。
